臺灣高雄地方法院民事判決　九十三年度重訴字第一四六號
　　原　　　告　丙○○
　　訴訟代理人　甲○○
　　　　　　　　徐豐明律師
　　被　　　告　丁○○
　　訴訟代理人　顏宏斌律師
右當事人間租佃爭議事件，本院於民國九十三年六月八日言詞辯論終結，判決如下：
    主    文
原告之訴及假執行之聲請均駁回。
訴訟費用由原告負擔。
    事實及理由
一、原告起訴主張：
  (一)坐落高雄市○○區○○段七小段第二○號（重測前為新庄段五小段第六七七號、
    六七七之一號、六七七之二號、六七七之三號、六八一之一號）、旱、面積一五
    二○‧二一平方公尺，同段同小段第三一號（重測前地號同前）、旱、面積二一
    四‧九二平方公尺，高雄市○○區○○段五小段第六七八號（重測前為覆鼎金段
    新庄子小段第一二五之一三號）、田、面積一平方公尺，同段同小段第六七八之
    一號、田、面積十七平方公尺，第六八一號（重測前為覆鼎金段新庄子小段第一
    二五之一二號）、田、面積二六二平方公尺，同段同小段第六八二號（重測前為
    覆鼎金段新庄子小段第一二五之一四號）、田、面積二十六平方公尺等土地六筆
    （下稱系爭土地），於三十八年時均為同一筆土地即臺灣省高雄市左營區覆鼎金
    大字新庄子字第一二五號土地，原為原告之母郭四娘所有，三十八年六月二十日
    ，台灣省高雄市政府左營區公所依職權逕自登記被告為承租人，原告於四十一年
    一月九日取得土地所有權後未與被告簽訂租約，由左營區公所逕行變更出租人為
    原告。
  (二)原告於六十三年四月二十二日，依五十七年二月十二日修正公布之實施都市平均
    地權條例第五十六條第一項規定，以系爭土地已納入都市計劃範圍內為收回建築
    房屋使用為由，向被告為終止租約之通知，被告亦於同年四月二十七日表示同意
　　，按終止的意思表示是形成權於送達相對人時就生效，是兩造租約當時已終止，
    被告僅有補償費請求權，則被告續占有系爭土地，缺乏合法權源而為無權占有，
    原告得依民法第七百六十七條之規定，請求被告返還。
  (三)被告為十五年十二月二十三日生，年事已高，因無力耕作及社會結構轉型，農耕
    收入不如前，已棄耕及休耕多年雜草叢生，原告自得依耕地三七五減租條例第十
    七條第一項第二款、第四款規定終止租約，原告於九十二年二月十二日、二十四
    日分別發函終止租約，並於同年二月二十四日申請調解而不成立；左營區公所至
    現場勘查拍攝照片之日期係在原告於九十二年二月十二日、二十四日終止租約十
    個月後，不足以作為被告於終止租約前有耕作事實之證明，況依上開照片所示，
    系爭土地上所種植之作物為蕃薯、少數甘蔗及香蕉數棵，與租約所訂種植之正產
    物為谷（即稻谷）有別，即該等蕃薯、甘蔗及香蕉，明顯可見係新種不久而已，
    而香蕉樹為長年作物，照片中之香蕉為新欉，並非老樹，由此反適足以證明被告
    在種植香蕉樹之前，有棄耕或非法休耕之事實。
  (四)兩造並未約定地租清償地，依民法第三百十四條應以出租人住所地為清償地，被
　  告自三十八年至六十二年間均將租谷送至原告住所，惟六十四年九月三十日則將
    租谷寄存於左營區農會，有違耕地三七五減租條例第十條規定，不合債務本旨，
    不生清償效力；被告自六十五年至八十三年將地租以現金提存至本院提存所、八
    十四年至九十二年以寄送郵政匯票之方式繳租、九十二年又另以提存方式繳租，
    違反三七五減租條例第九條、最高法院五十八年台上字第一一六一號判例意旨及
    民法第三百二十六條規定；被告未徵詢原告同意，原告亦無受領遲延，所為提存
    或以郵政匯票代繳地租，均不合債務本旨，不生清償地租之效力，是被告積欠地
    租達二年以上，原告亦得依耕地三七五減租條例第十七條第一項第三款規定終止
    租約。
  (五)耕地之租賃屬私權關係，是以租約上各重要之點，自應由出租人與承租人親自約
    定，互為意思表示之一致始為合宜，然郭四娘與被告或兩造間均未會面約定以被
    告住所為地租繳納處，三十八年六月三十日租約第四項約定繳納實物處所為左營
    區○里○路巷戶，無切確門牌號碼，及兩造八十一年租約上所載繳納實物地點為
    高雄市○○○○路八十六巷十六弄一號，係行政機關單方面為行政上之便宜記載
    ，並無創設私法上法律關係之效力，均不宜作為租約係屬往取債務性質。況前揭
    租約之簽名均非訂約當事人所親簽。
  並聲明：求為判決(1)被告應將坐落高雄市○○區○○段七小段第二○地號，面積一
  五二○‧二一平方公尺；同段同小段第三一地號，面積二一四‧九二平方公尺；高
  雄市○○區○○段五小段第六七八地號，面積一平方公尺；同段同小段第六七八之
  一地號，面積十七平方公尺；同段同小段第六八一地號，面積二六二平方公尺；同
  段同小段第六八二地號，面積二十六平方公尺；等六筆土地上之地上物除去，將土
  地返還原告。(2)願供擔保，請准宣告假執行。
二、被告則以：
  (一)原告在六十三年所為終止租約不合法，因兩造終止租約之意思表示並未達成合致
    ，且原告續收租金至今有違禁反言原則。
  (二)被告於系爭土地上已耕作數十年之久，迄至目前，仍每天親自耕作並未休耕或棄
    耕；系爭土地於八十七年間開始進行重劃，迄九十一年二月間重劃完成，始由主
    管機關將重劃後土地點交予原告，惟原告迄今卻未點交予被告，被告因而就重劃
    後之土地位置無法確知，只得仍於原耕地繼續耕地，惟被告就系爭土地未曾休耕
    、廢耕、棄耕，且目前系爭耕地上種植有蕃薯、香蕉、竹子、桑椹等，至於耕地
    上長有雜草乃正常現象，非可逕論荒廢。
  (三)依耕地租約第四條約定，地租之繳納地點為高雄市○○區○○路八十六巷一號，
    即被告之住所地，乃採往取債務之性質，原告自應自行前往被告處收取，原告自
    已有權利不行使或受領遲延，被告將之提存，乃合法有效，且此情形既是依債之
    本旨為給付，亦是生清償之效力，被告並無欠租。
  並聲明：求為判決(1)原告之訴駁回。(2)如受不利判決，願供擔保，請准免為假執行
  。
三、本件出租人丙○○依耕地三七五減租條例第十七條第一項第二款、第三款及第四
    款之規定，終止租約，請求承租人丁○○拆除地上物並返還系爭土地，係屬租佃
    爭議事件，依耕地三七五減租條例第二十六條規定，應先經調解、調處程序；而
    本件業經高雄市左營區公所、高雄市政府耕地租佃委員會調解、調處不成立，由
    高雄市政府移送法院，核與耕地三七五減租條例第二十六條規定無不合，先予敘
    明。
四、原告主張坐落高雄市○○區○○段七小段第二○號、同段同小段第三一號、左營
    區○○段○○段第六七八號、同段同小段第六七八之一號、第六八一號、同段同
    小段第六八二號土地六筆，於三十八年時均屬臺灣省高雄市左營區覆鼎金大字新
    庄子字第一二五號土地，本為原告之母郭四娘所有，三十八年間出租予被告丁○
    ○，並於三十八年六月二十日依耕地三七五減租條例規定完成租約登記，原告於
    四十年十二月一日登記取得系爭土地所有權，租約並變更出租人名義為丙○○；
    原告於六十三年四月二十二日，以系爭土地已納入都市計劃範圍內收回建築使用
    為由通知被告終止租約，被告於同年四月二十七日函覆；高雄市政府於八十六年
    二月二十一日核定由承租人丁○○自八十六年一月一日起至九十一年十二月三十
    一日止續訂租約六年；被告曾自三十八年至六十二年間將租谷送至原告住所，六
    十四年九月三十日將租谷寄存於左營區農會，六十五年至八十三年將地租以現金
    提存到本院提存所，八十四年至九十一年以寄送郵政匯票之方式繳租，九十二年
    又以提存方式繳租等情，業據提出私有耕地租約、高雄市左營區三七五租約耕地
    查對表、土地登記謄本、存證信函等為證，且為被告所不爭執，自應認為真實。
    又原告主張系爭土地之耕地租約係赴償債務，且於六十三年既已終止，且被告有
    積欠租金達二年以上並棄耕、休耕多年之事實，則為被告所否認，並以前開情詞
    置辯，是本件之爭點在於(一)系爭土地之租約是否於六十三年四月二十三日已終止
    ？(二)被告是否有棄耕、不為耕作之情事？(三)被告有無積欠租金達二年總額之情事
    ？爰分述如下：
  (一)系爭土地之耕地租約是否於六十三年四月二十三日已終止？
    按都市計劃範圍內之出租耕地，除都市計劃編為農業區綠帶者外，出租人為收回
    自行建築或出售作為建築使用時，得終止租約，六十六年二月二日修正前原實施
    都市平均地權條例第五十六條第一項定有明文。而終止權係形成權，為有相對人
    之單獨行為，無須相對人之同意，於終止之意思表示送達於相對人時，即生終止
    之效力。則原告與被告間於六十三年之租約，因原告終止權之行使而終止，惟原
    告於九十二年二月十二日、同月二十四日寄發存證信函自承被告承租系爭土地已
    數十年，並先催告被告繳納租金後，以被告多年棄耕及欠租甚久之事由終止雙方
    租約；而被告自八十四年至九十一年間均以寄送郵政匯票方式繳付地租，原告亦
    均予收受未以租約早經終止為由退回，此有掛號郵件收件回執可證。堪認原告與
    被告間原有租約雖於六十三年間終止，但其後租約已經多次更新而有效；且耕地
    租佃期間，不得少於六年；其原約定租期超過六年者，依其原約定，耕地三七五
    減租條例第五條著有明文，則原告不得以六十三年間已終止租約為由，主張與被
    告間無任何租賃關係存在。
  (二)被告是否有棄耕、不為耕作之情事？
  (1)按承租人放棄耕作權，須以意思表示為之，不問出於明示或默示，均無不可。原
    告僅以被告年事已高，無力耕作遂謂被告棄耕，合於耕地三七五減租條例第十七
    條第一項第二款之規定，惟查被告均有將地租繳付之事實，難謂被告有放棄耕作
    權之情事。原告亦未能舉證證明被告已向其為放棄耕作權之意思表示，則原告以
    耕地三七五減租條例第一項第二款之規定，終止租約，難謂適法。
  (2)按非因不可抗力繼續一年不為耕作者，係指承租人消極不予耕作，任令荒廢者而
    言。本件原告因年事已高顯未能耕作，致系爭土地雜草叢生，並提出照片、證人
    乙○○○為證，惟證人乙○○○結證稱「我從八十四年搬到現址以後，一直到八
    十六年間，系爭土地那裡都是雜草叢生，沒有耕作，八十六年以後有人去清雜草
    ，也有人開始去那裡種植一些作物，但是還是很多雜草，九十二年以後到現在去
    看香蕉樹、甘蔗已經很大了，但是雜草還是很多。」，查系爭土地之耕地租約係
    接續八十六年一月一日至九十一年十二月三十一日間之租約，縱依證人所述被告
    確有自八十四年至八十六年間消極未為耕作之情事，惟原告並未以「非因不可抗
    力繼續一年不為耕作」之情事，終止八十六年一月一日至九十一年十二月三十一
    日間之租約，難再執此同一事由終止自九十二年一月一日至九十七年十二月三十
    一日止之租約。又系爭土地經高雄市政府耕地租佃委員會於九十二年底實地勘驗
    結果，確有種植綠竹、香蕉、甘蔗、蕃薯等作物，原告就系爭土地種有上開作物
    之情亦不爭執，足認被告於八十六年起確有耕作之事實明確；原告所提照片雖有
    部分雜草叢生，惟查系爭土地系因承租人為配合經市地重劃後灌溉不易之問題，
    因而種植綠竹、甘藷等情，亦有高雄市左營區公所九十三年四月二十一日高市左
    區民字第０九三０００四五六三號函可參，是被告承租之系爭土地，縱有部分未
    為耕作，亦不能因而即認全部土地均有未為耕作之事實。
  (3)耕地承租人於約定主要作物生長季節，改種其他作物，非法所不許（最高法院五
    十八年台上字第一一六一號判例意旨參照）。原告以租約所訂種植之正產物為稻
    谷，非蕃薯、甘蔗及香蕉等作物，遂謂被告在種植香蕉之前，有棄耕或非法休耕
    之情然種植蕃薯、甘蔗及香蕉等作物亦屬經營農業範圍，況定期租賃，被告變更
    使用方法，改種上開作物並非法定終止租約之原因。原告不得據以終止租約，收
    回耕地。
  (三)被告有無積欠租金達二年之總額之情形？
  (1)查被告與原告之母郭四娘於三十八年間所訂立系爭土地之租約，就應繳納地租方
    式，載明繳納實物地點在左營區○○里○路巷戶，而被告訂約當時係住在高雄市
    左營區○○里○路巷九七號，出租人郭四娘住於高雄市三民區三塊厝六一七號，
    有私有耕地租約可參，則繳納之處所係於當時承租人住處甚明。原告另主張四十
    一年及八十一年間所辦理租約訂立登記，其上所載繳納實物地點：高雄市○○○
    ○路八十六巷十六弄一號，顯為高雄市左營區公所單方面為行政上之便宜記載，
    該記載並無創設私法上法律關係之效力，不宜以此認為本件係屬往取債務之性質
    。惟查本件三七五租約係由訴外人郭四娘與被告於三十八年間所訂立，並於四十
    一年間變更出租人為原告，如訴外人郭四娘及原告並未與被告訂立任何三七五租
    約，何有五十餘年之期間內並無任何爭執，任令租約持續有效，而原告於四十年
    間取得所有權後，迄今所發存證信函或申請調解之程序，從未以租約未經原告本
    人簽署而主張契約未成立之理。是本件租約以被告之住所為地租之繳納地點，係
    屬往取債務之性質，洵堪認定。
  (2)按所謂往取債務，係指以債務人之住所為清償地之債務而言。此項債務，必須債
    權人於清償期屆滿後至債務人住所收取時，債務人拒絕清償，始負給付遲延之責
    任。倘債權人未赴債務人住所收取，祇構成債權人受領遲延，債務人不負給付遲
    延之責任。又耕地出租人以承租人積欠地租達兩年之總額為原因終止租約，應依
    民法第四百四十條第一項規定，定相當期限催告承租人支付，於往取債務，並須
    於催告期滿，至承租人之住所收取，承租人仍不為支付，出租人始得終止租約，
    最高法院八十六年台上字第三三二四號判例著有明文。原告並未舉證證明本件租
    金屆期清償期後至被告住所收取，遭被告拒絕清償，經催告被告仍未支付之事實
    ；況原告主張被告於六十四年九月三十日將租谷寄存於左營區農會，自六十五年
    至八十三年將地租以現金提存至本院提存所，八十四年至九十一年以寄送郵政匯
    票之方式繳租，九十二年又以提存方式繳租等情，足認原告明知被告已多年均採
    取提存或寄送郵政匯票方式為繳納地租之方式，且八十四年至九十一年間之郵政
    匯票均由原告收受，則被告多年來所繳付地租均生債務清償之效力，未有給付遲
    延或不為給付地租之情事。職是，原告以被告遲延給付租金，積欠租金達二年之
    總額之情形，依耕地三七五減租條例第十七條第一項第三款為終止租約之意思表
    示，並不生終止兩造租約之效力。
五、綜上所述，本件原告以兩造間租約已於六十三年間終止及被告棄耕、不為耕作多
    年及被告欠租已連續二年以上等事由而終止兩造之耕地租約，並無理由，兩造間
    之租約仍合法存在，是原告依實施都市平均地權條例第五十六條第一項、耕地三
    七五減租條例第十七條第一項第二款、第三款、第四款及民法第七百六十七條之
    規定，請求被告拆除地上物並交還土地，即屬於法無據，應予駁回。
六、本件事證已明，原告所聲請調閱被告八十六年至九十二年之綜合所得稅結算申報
    書及核定通知書，與本件並無關連性，並無調閱之必要，及兩造其餘主張、攻擊
    防禦方法，核與判決結果無涉，爰不一一贅述，附此敘明。
七、原告既受敗訴判決，其假執行之聲請，亦失所依附，應附予駁回。
據上論結：本件原告之訴為無理由，依民事訴訟法第七十八條，判決如主文。
中　　　華　　　民　　　國　　九十三　　年　　　六　　　月　　二十五　　日
                              民事第五庭
~B法　　　官　林玉心
右為正本係照原本作成。
如不服本判決，應於送達後廿日內，向本院提出上訴狀並表明上訴理由，如於本判決
宣示後送達前提起上訴者，應於判決送達後十日內補提上訴理由書（須附繕本）。
中　　　華　　　民　　　國　　九十三　　年　　　六　　　月　　二十五　　日
~B法院書記官　陳家宏
